臺灣雲林地方法院民事判決　九十一年度簡上字第四七號
　　上　訴　人　甲○○
　　被　上訴人　乙○○
右當事人間請求清償借款事件，上訴人對於中華民國九十一年三月二十八日本院北港
簡易庭九十年度港簡字第二二四號第一審判決提起上訴，本院判決如左：
    主      文
上訴駁回。
第二審訴訟費用由上訴人負擔。
    事      實
一、上訴人方面：
（一）聲明：(一)原判決不利於上訴人部分廢棄。(二)右廢棄部分，被上訴人在第一審之
      訴及假執行聲請均駁回。
（二）陳述：除與原審判決書所載者相同茲予引用外，補稱：
  １、本件借款應由被上訴人舉證其交付款項、時間、地點、約定利息、有無證人或
      借據憑證等，否則被上訴人空言主張有借貸之情事，顯未盡舉證之責。又兩造
      間並無借貸意思表示之情形存在，縱有借貸關係，因係由證人吳王秀負責催款
      ，可見借貸關係存在於上訴人與證人吳王秀之間。再者，證人吳王秀之證言對
      於事隔已久之本件借款本金、利息之約定，記憶絲毫不差，與經驗法則有違，
      且違反禁止雙方代理之規定。又證人吳王秀係以仲介借款為業，事實上被上訴
      人所請求本金新台幣（下同）八萬元部分係證人吳王秀所抽取之佣金。
  ２、被上訴人兩次聲請支付命令，一次主張年息百分之六，一次為年息百分之五，
      第一次之支付命令亦經確定在案，可見兩造間無超過年息百分之二十之約定。
      若兩造間有該約定，則何以被上訴人當初未請求，且自被上訴人所聲請之支付
      命令，可知被上訴人係請求百分之五計算之利息。又依證人吳王秀之證言所示
      ，當初雙方約定之清償日為二紙支票所載發票日為清償日，可見被上訴人僅能
      請求清償日後之法定遲延利息百分之五。縱兩造當初有約定超過百分之二十利
      息之約定，則依「情事變更原則」，以今日之情形視之，亦屬過高，顯失公平
      ，故請予以酌減。
（三）證據：援用原審之立證方法外，補提本院七十七年度促字第四０五號、九十年
      度促字第一四六三三號支付命令影本、金融機構牌告存放款利率各一件為證，
      並聲請訊問證人吳王秀。
二、被上訴人方面：
（一）聲明：如主文第一項所示。
（二）陳述：除與原審判決書所載者相同茲予引用外，補稱：
  １、兩造之借款係發生於十餘年前，縱使兩造間之利息以年息百分之二十計算，被
      上訴人仍損失頗鉅。又一般民間借貸實例，係透過中間人成立借貸關係，鮮少
      由雙方見面達成借貸之合意，兩造未曾謀面係屬正常之事。
  ２、被上訴人第一次支付命令係以票據關係請求，故僅能請求年息百分之六。第二
      次支付命令係以借貸關係請求，並主張年息百分之二十之利息，後經鈞院裁定
      准許百分之五之利息，被上訴人對此支付命令不滿意，始撤回該支付命令之聲
      請。因上訴人過去之經濟情況不佳，故未向上訴人催討，惟上訴人目前經濟情
      況已改善，始追討此筆債務。
（三）證據：援用原審之立證方法。
三、本院依職權調閱本院七十七年度促字第四０五號、九十年度促字第一四六三三號
    支付命令聲請卷宗。
    理      由
一、原審斟酌全辯論意旨及調查證據之結果，以被上訴人主張借款之事實，業據其提
    出支票影本及退票理由單影本各二紙為証，復為被告所自認，自應信被上訴人此
    部分之主張為真實。又據證人吳王秀於到庭證述屬實，且經核與被上訴人利息約
    定之主張相符，而上訴人空言抗辯當時約定年息百分之六云云，惟未提出任何證
    據以實其說，足認兩造約定利息為年息百分之二十一點六，而為上訴人敗訴之判
    決（即：上訴人應給付被上訴人新台幣九十三萬一千二百零五元，及自民國八十
    五年十月三十一日起至清償日止，按年息百分之二十計算之利息。至於原審駁回
    被上訴人其餘之訴部分，因被上訴人未提起上訴而告確定），核於法委無違誤。
二、上訴意旨另以：本件被上訴人未就兩造借款之時間、地點、交付款項、約定利息
    等負舉證責任，應認兩造間無借貸關係存在，又縱有借貸關係，則該借貸關係亦
    應存在於證人吳王秀與上訴人之間，且證人吳王秀對於十餘年前之借貸關係記憶
    絲毫不差，與經驗法則有違。另被上訴人兩次聲請發支付命令，分別主張年息百
    分之六及百分之五，可見兩造當時就系爭借款利息之約定係以百分之五計算。縱
    兩造約定利息為年息百分之二十一點六，亦屬過高，請求予以酌減云云。被上訴
    人則以：兩造間之借貸關係發生於十餘年前，當時約定利息為年息百分之二十一
    點六，又一般民間借貸實例，債權人與債務人間未曾謀面係屬正常之事。又系爭
    借款雖曾二次聲請核發支付命令，惟被上訴人對於所核發之支付命令內容均不滿
    意，並撤回該次支付命令之聲請等語，資為抗辯。
三、被上訴人主張其所執有以上訴人為發票人，面額分別為八十五萬元、八萬一千二
    百零五元，票載發票日分別為七十六年二月二十五日、同年月二十八日，票號分
    別為ＳＱ0000000號、ＳＱ0000000號，付款人均為彰化商業銀行
    北港分行之支票二紙，分別於七十六年三月四日、同年月二日提示付款，均以存
    款不足為由而遭退票之事實，業據被上訴人於原審提出支票及退票理由單影本各
    二紙為證，復為上訴人不爭執，自應信被上訴人之主張為真實。
四、本件兩造爭執之重點厥為(一)兩造間是否存有消費借貸關係？(二)若存有消費借貸關
    係，則兩造借款之初約定利息為何？(三)本件上訴人未於借款清償期屆滿前履行債
    務，被上訴人是否僅得請求法定遲延利息，而不得請求較高之利息？(四)本件消費
    借貸契約成立後，有無民法第二百二十七條之二所示之情形存在，而得聲請法院
    增、減其給付？茲分別析論如下：
（一）按在第一審所為之訴訟行為，於第二審亦有效力。對於簡易程序之第一審裁判
      之上訴及抗告程序，準用第三編第一章之規定。當事人主張之事實，經他造於
      準備書狀內或言詞辯論時在受命法官、受託法官前自認者，無庸舉證。民事訴
      訟法第四百四十八條、第四百三十六條之一第三項、第二百七十八條第三項分
      別定有明文。又所謂在第一審之訴訟行為，包括當事人在第一審之捨棄認諾自
      認及第一審法院之調查證據在內。故在第一審已為自認（視同自認除外）者，
      若在第二審法院更行翻異或提出新證據，第二審法院亦得不予採信，仍認其原
      在第一審自認之事實為真實（見王甲乙、楊建華、鄭健才合著民事訴訟法新論
      ，九十年八月版，第五百六十一頁）。經查：本件被上訴人於原審九十年十二
      月十二日行調解程序時自認：「我有向原告借錢沒錯‧‧對這兩張票及票上金
      額都沒有意見，我只對原告提出利息利率有爭執」（見原審卷第十五頁）等語
      ，並提出本院九十年度存字第一七二０號提存書一件（見原審卷第十七頁）在
      卷可參，嗣上訴人於九十一年一月十六日在原審言詞辯論時，並引用調解程序
      之陳述（見原審卷第二十七頁），是上訴人於第一審，已對於被上訴人主張兩
      造間確有成立消費借貸之法律關係，及消費借貸之金額即為支票二紙上所載之
      數目等情為自認，揆諸首揭法條意旨，被上訴人對於本件借款之款項何時交付
      、時間、地點等無庸舉證，本院自應認為兩造確實於七十六年間成立消費借貸
      關係。至於上訴人於本院審理時翻異前詞，辯稱：被上訴人未就消費借貸必要
      之點盡舉證責任，縱有消費借貸存在，亦係存在於上訴人與證人吳王秀之間云
      云，參諸前開說明，本院自得不予採信。
（二）另上訴人以被上訴人兩次聲請發支付命令時，分別僅主張年息百分之六、百分
      之五之利息，足見兩造未有年息百分之二十之約定，且雙方所約定之清償日為
      二紙支票票載發票日，上訴人未於期限屆滿前清償，被上訴人僅能請求年息百
      分之五計算之法定遲延利息云云置辯，惟查：被上訴人於七十七年二月三日具
      狀向本院聲請核發支付命令，請求命債務人即上訴人應給付票款九十三萬一千
      二百零五元，其中八十五萬元自七十六年三月四日起，另八萬一千二百零五元
      自七十六年三月二日起至清償日止，按週年利率百分之六計算之利息，經本院
      於七十七年二月十三日以七十七年度促字第四０五號核發如上內容之支付命令
      ，且該支付命令於同年三月四日確定，並經本院發給支付命令確定證明書；另
      被上訴人於九十年十月十二日再次具狀向本院聲請發支付命令，並主張上訴人
      於七十六年一月二十五日向被上訴人借款九十一萬一千二百零五元，約定利息
      為百分之二十一點六，並簽發支票二紙為證，聲請核發上訴人應給付被上訴人
      九十三萬一千二百零五元，及其中八十萬元自七十六年二月二十五日，另八萬
      一千二百零五元自七十六年二月二十八日起，均至清償日止按週年利率百分之
      二十計算之利息，經本院於九十年十月十八日核發上訴人應向被上訴人清償九
      十三萬一千二百零五元，及自支付命令送達之翌日起至清償日止，按週年利率
      百分之五計算之利息等內容之支付命令，被上訴人則於收受前開支付命令之當
      日即同年月三十日便具狀向本院表示因所核發之內容與聲請意旨不符，故撤回
      該支付命令之聲請等情，有支付命令聲請狀、七十七年度促字第四０五號支付
      命令、支付命令確定證明書各一件（見原審卷第三十七頁至四十頁）在卷可參
      ，並經本院依職權調閱本院九十年度促字第一四六三三號支付命令卷宗核對屬
      實，復為上訴人所不爭執，自應信為真實。是上訴人於七十七年間第一次聲請
      核發支付命令時，係以票據關係請求，並檢附支票及退票理由單影本以證明兩
      造間之票據關係存在，足見被上訴人於該次聲請核發支付命令時，未主張兩造
      間之借貸關係，亦未說明兩造間之約定利率為何，且該支付命令亦於七十七年
      三月四日確定，被上訴人迄今均未以該確定之支付命令為執行名義，對於上訴
      人之財產為強制執行，顯見兩造間就系爭消費借貸法律關係之約定利率若為年
      息百分之六，則被上訴人持該確定之支付命令對於上訴人之財產為強制執行，
      尚可獲取較法定利率百分之五為高之利息，故尚難以被上訴人於七十七年間以
      票據關係向上訴人聲請核發支付命令，即認兩造間消費借貸之約定利率為年息
      百分之六。至被上訴人第二次於九十年間聲請核發支付命令，係以年息百分之
      二十即約定利率之最高限度，向上訴人請求返還借款，是被上訴人本次以消費
      借貸關係請求，並主張百分之二十，雖經本院以九十年度促字第一四六三三號
      支付命令審理後，駁回超過年息百分之五之部分，惟被上訴人於支付命令之聲
      請狀中之聲請意旨及請求原因及事實均明確載明兩造之約定利息為百分之二十
      一點六，此亦經證人吳王秀迭於原審及本院審理中均到庭證述：兩造借款當時
      約定為每萬元每月一百八十元，即年息百分之二十一點六（見原審卷第二十八
      頁、本院卷第二十六、二十七頁）等語屬實，自應信被上訴人此部分之主張為
      真實，上訴人固然辯稱證人吳王秀對於十餘年前之借款利率記憶絲毫不差，與
      事理有違云云，惟此部分亦經證人吳王秀在本院訊問時陳稱：「我年輕時幫人
      家介紹借款的事情，上訴人甲○○的父親從事營造廠包商的工作，甲○○在當
      醫生，因為我住在上訴人家的對面，所以上訴人找上我，因為我常常在從事介
      紹的工作，所以認識乙○○‧‧‧，事隔這麼久我還記得利率的約定是因為上
      訴人一直未還，所以我一直向上訴人催討，上訴人後來搬到口湖，被上訴人也
      一直要我向上訴人催討」（見本院卷第二十六頁）等語屬實，足見本件借款因
      上訴人遲未歸還，且證人吳王秀亦屢次代被上訴人向上訴人追討，證人吳王秀
      始對於本件借款之利息約定清晰如昨日，此與事理無何違背之處，是上訴人猶
      執前詞置辯，應無可採。
（三）又按遲延之債務以支付金錢為標的者，不問其債務是否原應支付利息，債權人
      均得請求依法定利率計算之遲延利息，不過應付利息之債務，有較高之約定利
      率時，從其約定利率計算遲延利息，並不以債務之有約定利率，為遲延利息請
      求權之發生要件。最高法院二十二年度上字第三五三六號判例著有明文。經查
      ：被上訴人於七十六年間將系爭款項貸與上訴人，並約定八十五萬元及八萬一
      千二百零五元部分之清償期即為二紙支票之票載發票日，分別為七十六年二月
      二十五日、二十八日，而被上訴人於清償期屆至後之同年三月四日、二日提示
      上開二紙支票，分別遭以存款不足而退票等情，已如前述，是上訴人於系爭借
      款之清償期屆滿後未清償，固應返還所借之本金，且利息部分，揆諸首揭判例
      意旨，本件消費借貸既已約定為年息百分之二十一點六，已較法定利率計算之
      遲延利息為高，自應從兩造之約定利率，而非以法定遲延利息計算，是上訴人
      辯稱被上訴人僅得請求年息百分之五云云，容有誤會。
（四）末按契約成立後，情事變更，非當時所得預料，而依其原有效果顯失公平者，
      當事人得聲請法院增、減其給付或變更其他原有之效果。修正之民法第二百二
      十七條之二之規定，於民法債編修正施行前發生之債，亦適用之。民法第二百
      二十七條之二、民法債編施行法第十五條分別定有明文。本件消費借貸契約發
      生在民法債編於八十八年四月二十一日修正施行前所發生，因有情事變更原則
      之適用，本件上訴人既辯稱應予酌減云云，本院自應審酌本件有無上開法條所
      示情事變更情狀存在。查：兩造於成立消費借貸契約時，已約定利率為年息百
      分之二十一點六，誠如前述，而被上訴人主張本件為一般民間借貸等語，亦為
      上訴人所不爭執，是民間借貸所約定之利率固然多超過法定最高利率百分之二
      十之限制，惟此等約定並非當然無效，而僅於債權人請求給付時，債務人得拒
      絕給付超過百分之二十之部分，且兩造就系爭消費借貸約定年息為百分之二十
      一點六，係以出於上訴人己願而與被上訴人訂立，亦堪認定。另本院審酌兩造
      所約定之利率亦僅超過上開最高限制僅百分之一點六，衡情亦無過高之情事。
      此外，本件消費借貸係發生於七十六年間，被上訴人於罹於時效前之九十年間
      始提起本訴，已時隔約十四年許，而十四年前之本金九十一萬一千二百零五元
      ，經過時空轉換、通貨膨脹之後，實際可換取之交易價值，已較今日為低，本
      件亦無依原約定之法律效果而有顯失公平之情形存在，是上訴人上開所辯，亦
      無足採。
五、綜上所述，上訴人抗辯被上訴人未證明本件消費借貸契約之必要之點，未盡舉證
    責任。又證人吳王秀對於本件借款細節，於經過十餘年後記憶仍然清晰，與事理
    不符。另被上訴人兩次聲請核發支付命令，分別主張年息百分之六、百分之五，
    可知兩造未有超過年息百分之二十之約定存在。此外，以今日之情事視之，兩造
    所約定之利率亦屬過高，顯失公平，應予酌減等情，均不足採。被上訴人主張其
    於第一次支付命令核發後，從未主張該權利，且第二次支付命令主張年息百分之
    二十，惟僅准許百分之五，故撤回第二次支付命令之聲請，兩造約定之利率為年
    息百分之二十一點六等語，應屬可信。從而，被上訴人主張本於消費借貸之法律
    關係，請求上訴人應給付九十三萬一千二百零五元，及自起訴狀繕本送達翌日即
    八十五年十月三十一日起至清償日止，按週年利率百分之二十計算之利息為有理
    由，應予准許。原審為上訴人敗訴之判決，並無不合。上訴意旨指摘原判決，求
    予廢棄改判，為無理由，應予駁回。
六、兩造其餘攻擊防禦方法，經審酌後於判決結果無影響，無庸一一論列，併此敘明
    。
據上論結，本件上訴為無理由，依民事訴訟法第四百三十六條之一第三項、第四百四
十九條第一項、第七十八條，判決如主文。
中　　　華　　　民　　　國　　九十一　　年　　　七　　　月　　三十一　　日
　　　　　　　　　　　　　　臺灣雲林地方法院民事第二庭
~B審判長法官　陳宏卿
~B　　　法官　蘇錦秀
~B　　　法官　柯志民
右為正本係照原本作成
本判決不得上訴
中　　　華　　　民　　　國　　九十一　　年　　　七　　　月　　三十一  　日
~B法院書記官　張瑛瑢
